臺灣士林地方法院民事判決　八十六年度簡上字第八三號
　　上　訴　人　　恆太實業股份有限公司
　　法定代理人　　甲○○
　　被上訴人　　　乙○○
右當事人間請求給付票款事件，上訴人對於中華民國八十六年五月三十一日本院內湖
簡易庭八十五年度湖簡字第二四０號第一審判決提起上訴，本院判決如左：
    主  文
上訴駁回。
第二審訴訟費用由上訴人負擔。
    事實及理由
一、被上訴人主張：其為原被上訴人杜陵之繼承人，杜陵前執有上訴人分別於八十四
    年四月二十八日、八十四年四月二十八日、八十四年四月三十日、八十四年十二
    月二十八日簽發，各以台灣土地銀行仁愛分行、富邦銀行仁愛分行、富邦銀行仁
    愛分行、彰化商業銀行建國分行為付款人，票號ＣＡ0000000號、ＡＮ0
    000000號、ＡＮ0000000號、ＷＫ0000000號，金額新台幣
    （下同）七十九萬四千元、八十八萬元、七十八萬七千元、三十六萬一千一百元
    之支票四紙（以下簡稱系爭編號一、二、三、四號支票），惟被上訴人屆期於八
    十五年四月十二日提示，竟退票不獲付款，爰依票據之法律關係，請求上訴人給
    付票款二百八十二萬二千一百元，及自八十五年四月十三日起至清償日止，按年
    利六釐計算之利息等語。並聲明駁回上訴。
二、上訴人則以：上訴人原為清償票款新台幣一千零一十二萬元，與被上訴人於八十
    三年十一月二十八日書立協議書，而依該協議書第二條第二、三、四、十四款約
    定簽發發票日八十四年一月二十八日、八十四年二月二十八日、八十四年三月二
    十八日、八十四年十二月二十八日，分別以付款人台灣土地銀行仁愛分行、台灣
    土地銀行仁愛分行、台灣土地銀行仁愛分行、彰化商業銀行建國分行為付款，票
    號0000000號、0000000號、0000000號、0000000
    號，金額新台幣（下同）七十九萬四千元、七十八萬七千元、八十八萬元、三十
    六萬一千一百元之支票四紙（協議書第二條第二、三、四、十四款支票），交付
    被上訴人，嗣票據屆期，兩造於八十四年五月二十二日另約定補充條款，由上訴
    人簽發系爭支票編號一、二、三號支票，換回前開已屆期之協議書第二條第二、
    三、四款支票。惟兩造於八十三年十一月二十八日依協議書所簽發之一千零一十
    二萬元票款，均為上訴人公司股東即訴外人王珮儀，自八十二年十一月三十日起
    至八十三年六月二十二日止，利用管理上訴人公司財務之便，謊以股東往來名義
    ，借款與上訴人公司，實則訴外人王佩儀乃係侵占上訴人公司款項，再虛以該侵
    占款項匯入公司作為借款，並自行簽發上訴人之支票，轉讓杜陵，並於八十三年
    十一月十三日向上訴人謊稱一千零一十二萬元借款，均係杜陵出借上訴人之款項
    ，若不於期限內清償，杜陵將對上訴人及其法定代理人提起一切民、刑事訴訟，
    上訴人因受王珮儀及杜陵之詐騙，誤以為確有借款未清償，始簽立前開協議書及
    票據，嗣上訴人於八十五年五月間發覺訴外人王珮儀等之侵占犯行，旋於八十六
    年四月七日撤銷上訴人於八十三年十一月二十八日被詐欺而為協議之意思表示，
    故上訴人自得拒絕給付系爭票款。且系爭支票既係因王珮儀、杜陵勾串詐欺而簽
    發，上訴人自得依票據法第十三條、第十四條之規定，拒絕被上訴人票據債權之
    請求等語。並聲明：（一）原判決廢棄。（二）駁回被上訴人在第一審之訴及假
    執行之聲請。
三、被上訴人主張執有上訴人簽發之系爭支票，屆期提示未獲付款之事實，業據上訴
    人提出系爭支票及退票理由單為證，且為上訴人所不爭執，堪信為真正。而上訴
    人抗辯系爭支票實係依兩造於八十三年十一月二十八日及八十四年五月二十二日
    之協議書、補充條款而簽發等情，亦有該協議書、補充條款附卷可憑，且為被上
    訴人所是認，是此部分之事實，堪認屬實。
四、按票據債務人不得以自己與發票人或執票人之前手間所存抗辯事由，對抗執票人
    。但執票人取得票據出於惡意者，不在此限。票據法第十三條定有明文。本件上
    訴人固不否認簽發系爭支票，惟以前開情詞置辯，以系爭支票而言，上訴人、被
    上訴人分別為發票人及執票人，為直接前後手，而系爭支票既係基於前開協議書
    及補充條款之原因關係而簽發，為兩造所不爭，是依前開票據法第十三條之反面
    解釋，兩造既為直接前後手，上訴人若就票據簽發之原因關係對被上訴人存有抗
    辯事由，本得持以對抗被上訴人。本件上訴人主張前開協議書、補充條款係受訴
    外人王珮儀及執票人杜陵詐欺而書立，且其於八十五年五月間發覺後，已於八十
    六年四月七日撤銷該協議及所為票據行為之意思表示等語，是本件首應審究者，
    乃在於上訴人所書立之前開協議書及補充條款，是否係受執票人杜陵詐欺而訂立
    。經查：
（一）原告主張前開協議書第一條所示支票，係訴外人王珮儀私自簽發並轉讓與執票
      人杜陵部分：
      依兩造八十三年十一月二十八日協議書記載：「立協議書人田台生（甲方）、
      杜陵（乙方）茲因甲方為清償乙方票款新台幣一千零一十二萬元正，雙方同意
      約定下列條款，藉資共同遵守：第一條甲方積欠乙方票款，詳如下列：１、八
      十三年六月三十日到期新台幣一百零二萬元。２、八十三年七月二十日到期新
      台幣一百八十萬元。３、八十三年七月二十七日到期新台幣二百五十萬元。４
      、八十三年八月十二日到期新台幣三百三十萬元。５、八十三年八月二十二日
      到期新台幣一百五十萬元．．．」，是可知兩造係就上訴人所簽發，由杜陵持
      有之協議書第一條所列支票票款，進行清償和解協議，上訴人就杜陵持有協議
      書第一條所示由上訴人名義簽發之支票，並不爭執，惟辯稱支票係訴外人王珮
      儀自行簽發並轉讓與杜陵云云。然查，上訴人並不爭執協議書第一條所列支票
      印文之真正，及訴外人王珮儀為上訴人股東，負責為上訴人調度公司所需資金
      等情，且上訴人法定代理人田台生於告訴王珮儀侵占一案中，曾於台灣士林地
      方法院刑事庭八十六年六月二十五日審理中，法官詢問上訴人公司簽發票據之
      程序時，答稱：「王（指王珮儀）不可以開票，但保管大小章，公司另一會計
      開票，由會計小姐製作傳票及支出證明，由我（指上訴人法定代理人田台生）
      核准後，再由會計小姐開票，開票的印章是由王（指王珮儀）負責保管，負責
      蓋印，但有時未由我（指田台生）核准，即王（指王珮儀）自行蓋用，事後我
      亦不追認」等語，此有八十六年六月二十五日筆錄附卷可稽，是上訴人公司票
      據之簽發，既需經由會計、法定代理人及王珮儀三人，則何以王珮儀得以不經
      會計及上訴人法定代理人田台生核可，即可盜開票據，未據上訴人舉證證明，
      已難遽信，況訴外人王珮儀果未得上訴人同意擅自簽發支票，且上訴人亦未獲
      週轉資金，則衡諸常情，上訴人於訴外人王珮儀代執票人杜陵發函請求上訴人
      給付票款時，上訴人焉有不追究訴外人王珮儀盜用支票，而反與執票人協議清
      償票款之理？故應係上訴人確知公司銀行帳戶有相當之入款，且執票人所持支
      票原係為借貸週轉而簽發所致，是以上訴人主張執票人杜陵所持前開協議書第
      一條所示票據，係訴外人王珮儀擅自簽發後轉讓與杜陵等情，尚難憑信。
（二）另上訴人主張協議書內所稱之一千零十二萬元票款，均係訴外人王珮儀侵占上
      訴人公司款項，再自八十二年十一月三十日至八十三年六月二十二日止，以「
      股東往來」名義借與上訴人部分：
      經查，上訴人於台灣土地仁愛分行、內湖分行（以下簡稱：土銀仁愛分行、土
      銀內湖分行）、彰化銀行南港分行（以下簡稱：彰銀南港分行）、富邦商業銀
      行仁愛分行（以下簡稱：富邦仁愛分行）均設有帳戶，而依訴外人王珮儀製作
      之傳票顯示，於附表所示日期，王珮儀各以股東往來名義借貸上訴人如附表所
      示十一項金額並存入上訴人公司帳戶，而協議書第一條所示之支票即為上訴人
      借用該等入款所簽發之債權憑證，惟經上訴人查證王珮儀所稱存入之金額，均
      為遭王珮儀侵占之上訴人公司資金。然上訴人此項主張為被上訴人所否認，故
      應由上訴人就此侵占之事實，負舉證之責。經查，上訴人所提所謂王珮儀股東
      往來資金明細，經向各該銀行函查結果，八十二年十一月三十日土銀內湖分行
      十萬元，係以現金存入；八十二年十二月一日土銀內湖分行一百萬元，係以現
      金存入；八十二年十二月十四日土銀仁愛分行一百三十萬元，係何家芳匯入；
      八十三年一月十五日土銀仁愛分行二百五十萬元，係王珮儀匯入；八十三年五
      月二十七日彰銀南港分行一百萬元，係王珮儀匯入；八十三年六月二十一日富
      邦仁愛分行六十三萬一千四百五十七元，係杜陵所匯入；八十三年六月二十二
      日土銀仁愛分行五十一萬元，係自上訴人玉山商業銀行儲蓄部轉入；八十三年
      六月二十三日彰銀南港分行二十九萬元，自上訴人玉山銀行儲蓄部帳戶轉入等
      情，有台灣土地銀行內湖分行八十八年十二月四日內存字第八八００二七三號
      、台灣土地銀行仁愛分行八十八年十二月十三日仁存字第八八０三九一六號函
      、彰化商業銀行南港分行彰南港字第二二七三號函、八十八年十二月十六日彰
      南港字第二二七四號函、富邦商業銀行仁愛分行八十八年十二月十六日（八十
      八）富銀仁字第二七六號函在卷可憑，故依上開函查結果可知，王珮儀所列股
      東往來之入款中，確有以現金或由王珮儀、何家方、杜陵匯入，是上訴人主張
      各該匯入款項均屬上訴人所有，且為王珮儀侵占一節，已難認係真實。至於從
      上訴人設於玉山銀行儲蓄部轉入上訴人前開帳戶之款項部分，上訴人亦不否認
      該設於玉山銀行儲蓄部之一三七七九號帳戶，提款除需上訴人印鑑外，另需加
      蓋王珮儀個人印鑑始得提領之事實，上訴人雖未陳明其與王珮儀間就此安排之
      動機，然以上訴人開設之帳戶中，僅玉山銀行儲蓄部一三七七九號帳戶之印鑑
      ，有此特別約定，而依常情，一般人就其所有之銀行帳戶，另約定提款需加蓋
      第三人印鑑，於實務上不外是對原開戶人提款之監督限制，或開戶人就帳戶內
      金錢與該第三人有特別約定所致，是以尚難逕認上訴人玉山銀行儲蓄部轉匯至
      上訴人前開帳戶之款項，即屬訴外人王珮儀侵占。況王珮儀於離職前，尚與上
      訴人之法定代理人田台生進行移交，此有八十三年十一月二十九日離職移交事
      項書面附卷可證，且上訴人法定代理人田台生亦於八十三年十一月十六日書立
      「王珮儀沒欠公司費用、清楚」之書面，此亦有上訴人不爭執真正之前開書面
      在卷可參，堪認上訴人於王珮儀離職前，應有進行會算，若有侵占情事，上訴
      人焉何未能發現？且協議書第一條所示票據與上訴人所指前述入款之時間，亦
      隔有相當時日，故當非入款時原始簽發作為債權憑證之票據，是被上訴人所陳
      協議書第一條所示之票據，係王珮儀經換票而取得等情，應堪採信，故上訴人
      僅以特定時間特定帳戶有無入款紀錄，即推認王珮儀侵占之事實，而未參酌資
      金往來時間長短，及其間就利息支付及換票相關資料，自非事實全貌，故上訴
      人主張被上訴人侵占其公司款項一千零十二萬元之事實，尚屬未能證明。
（三）上訴人主張杜陵共謀詐欺部分：
      經查杜陵雖執有協議書第一條所列支票，然其亦僅自承於王珮儀代上訴人週轉
      資金時，曾借款與上訴人，並自王珮儀處另受讓部分票款債權，故依其所述情
      節，已難認王珮儀為上訴人所為之資金往來調度情形，杜陵可得知悉，而上訴
      人就其主張王佩儀利用管理上訴人公司財務之便，侵占公司款項，而杜陵確知
      情參與一節，亦未舉證說明，是已難認杜陵明知王珮儀所轉讓之協議書第一條
      所示票據，有抗辯事由存在而具有惡意。上訴人雖以杜陵自始對其謊稱資金均
      為其所出借，嗣因未能提出支付證明，始又改口稱係自王珮儀處受讓債權，顯
      與王珮儀共謀詐欺云云，惟上訴人與杜陵所書立之前開協議書，已明載係就協
      議書第一條所列票據票款，進行展期清償之協議，故已非在處理王珮儀或杜陵
      與上訴人間借款之爭議，況上訴人自承本不知王珮儀週轉資金之來源，是其只
　　　需確認王珮儀有為其借得週轉資金，而協議書之支票確為借款而開立即可，故
　　　杜陵就借款來源之陳述縱與實情不符，亦不致於足可誤導上訴人就票款協議之
　　　判斷，而認屬詐欺，上訴人既就協議書第一條所列支票發票印鑑之真正，俱無
　　　爭執，而對支票係王珮儀盜用而簽發復未能證明，已如前述，故其主張杜陵取
　　　得協議書第一條所列票據係出於惡意、重大過失，已無足採。至於上訴人主張
　　　杜陵實未借與上訴人同額借款，而認杜陵以不相當之對價取得票據云云，惟杜
　　　陵既係自王珮儀處受讓協議書第一條所示票據，則有無相當之對價，即應以其
　　　與王珮儀間就取得票據之對價是否相當以觀，而非以杜陵與上訴人間之有無借
　　　款以為判斷，而上訴人就其主張杜陵係以不相當之對價自前手王珮儀處取得票
　　　據，並未舉證以實其說，故其所為票據法第十四條之抗辯，尚無可採。
五、綜上所述，上訴人主張係因受杜陵、王珮儀詐欺而書立八十三年十一月二十八日
    之協議並簽發系爭票據，依前開說明，尚難認係屬實，故上訴人於八十六年四月
    七日依民法九十二條撤銷前開協議及票據行為，於法未合，是上訴人拒絕給付票
    款，即屬無由。
六、按執票人於第一百三十條所定提示期限內，為付款之提示而被拒絕時，對於前手
    得行使追索權。但應於拒絕付款日或其後五日內，請求作成拒絕證書；執票人不
    於第一百三十條所定期限內為付款之提示，或不於拒絕付款日或其後五日內，請
    求作成拒絕證書者，對於發票人以外之前手，喪失追索權；執票人向支票債務人
    行使追索權時，得請求自為付款提示日起之利息，如無約定利率者，依年利六釐
    計算。票據法第一百三十一條第一項、第一百三十二條、第一百三十三條分別定
    有明文，本件被上訴人已為付款提示並經付款人作成拒絕證書，是其請求上訴人
    給付票款二百八十二萬二千一百元，及自民國八十五年四月十三日起至清償日止
    ，按年利六釐計算之利息，為有理由，原審因而為上訴人敗訴判決，並依職權宣
    告假執行及依上訴人聲請酌定相當擔保金為免假執行之宣告，核無不合。上訴人
    上訴為無理由，應予駁回。
七、因本案事證已臻明確，兩造其餘主張陳述及所提之證據，均毋庸再予審酌，附此
    敘明。
八、據上論結，本件上訴為無理由，依民事訴訟法第四百三十六條之一第三項、第四
    百四十九條第一項、第七十八條，判決如主文。
中　　　華　　　民　　　國　　九十一　　年　　　十　　　月　　 三十　　 日
                            臺灣士林地方法院民事第一庭
~B審判長法官　俞慧君
~B法　　　官　楊智勝
~B法　　　官　劉穎怡
右為正本係照原本作成。
本件當事人須以本判決適用法律顯有錯誤為上訴理由時，始得於本判決送達後二十日
內向本院提出上訴狀，如已於本判決宣示後送達前提起上訴者，應於判決送達後十日
內補具上訴理由，（均按他造當事人之人數附繕本），並經本院許可後方得上訴最高
法院。
中　　　華　　　民　　　國　　九十一　　年　　　十一　　月　　   四　　 日
~B法院書記官　陳雪麗
